【裁判字號】    95,上易,313
【裁判日期】    951011
【裁判案由】    拆屋還地
【裁判全文】
臺灣高等法院民事判決                 95年度上易字第313號
上   訴   人  平鎮育樂有限公司
兼法定代理人  乙○○
上   訴   人  丁○○
              甲○○
              戊○○
共        同
訴 訟 代理人  呂理胡  律師
被 上 訴  人  旨君企業有限公司
法 定 代理人  丙○○
訴 訟 代理人  鄭志周  律師
上列當事人間拆屋還地事件，上訴人對於中華民國95年2月27日
臺灣桃園地方法院93年度訴字第1010號第一審判決提起上訴，本
院於95年9月26日言詞辯論終結，判決如下：
    主  文
原判決關於命上訴人應給付不當得利之金額超過新台幣壹萬肆仟
零參拾元及自民國九十三年一月一日起至返還如其主文第一項所
示土地之日止按月給付新台幣貳仟貳佰玖拾玖元部分及該部分假
執行之宣告，暨訴訟費用（確定部分除外）之裁判均廢棄。
上開廢棄部分，被上訴人在第一審之訴及假執行之聲請均駁回。
其餘上訴駁回。
第一審除確定部分外及第二審訴訟費用由上訴人負擔。
    事實及理由
一、原審判決上訴人平鎮育樂有限公司（下稱平鎮公司）應與乙
    ○○、丁○○、甲○○、戊○○（下稱乙○○等4人）將坐
    落桃園縣平鎮市○○段158地號土地上如原判決附圖(二)所示
    甲區域及丙區域部分，面積共54.69平方公尺之土地（下稱
    系爭土地）返還予被上訴人，及自民國92年6月26日起至返
    還系爭土地之日止按月給付被上訴人新台幣（下同）8,257
    元等，茲上訴人平鎮公司以非基於其個人理由就上開敗訴部
    分上訴，則其上訴之效力自應及於同造之共同訴訟人乙○○
    等4人，爰併列乙○○等4人為上訴人。至原審另判決乙○○
    等4人應拆除系爭土地上建物部分，則非上訴人平鎮公司之
    上訴效力所及，不在本件上訴審理範圍，合先敘明。
二、被上訴人主張：被上訴人為坐落桃園縣平鎮市○○段158地
    號（重測前為山子頂段276-78地號，下稱158地號）土地所
    有權人，與上訴人乙○○等4人共有坐落同段160地號（重測
    前為山子頂段276-831地號，下稱160地號）土地相鄰。上訴
    人乙○○等4人於79年間經法院拍賣取得160地號土地所有權
    後，即於該土地上越界搭建鐵皮屋、屋頂及圍牆而占有系爭
    土地，上訴人乙○○等4人無權占用系爭土地，且將其上該
    房屋出租予上訴人平鎮公司，上訴人自應返還系爭土地。又
    上訴人無權占用系爭土地，獲有相當於租金之利益，而致被
    上訴人受有損害，被上訴人自得請求自92年6月26日起至返
    還系爭土地之日止，按系爭土地申報地價年息百分之八計算
    之不當得利，爰求為命上訴人應將系爭土地返還予被上訴人
    ，及自92年6月26日起至返還系爭土地之日止按月給付被上
    訴人8,257元（被上訴人於原審係請求上訴人應將158地號土
    地上如原判決附圖(一)所示黃色及紅色部分面積共67.18平方
    公尺之建物拆除，將土地返還予被上訴人，並自92年6月26
    日起至返還該土地之日止按月給付被上訴人1萬2,678元，經
    原審判決上訴人乙○○等4人應拆除系爭土地上建物，並應
    與上訴人平鎮公司將系爭土地返還予被上訴人，及自92年6
    月26日起至返還系爭土地之日止按月給付被上訴人8,257元
    ，返還系爭土地之履行期間為3個月，並駁回被上訴人其餘
    之訴，被上訴人就其敗訴部分未據聲明不服，已告確定；上
    訴人乙○○等4人就原審判決其等應拆除系爭土地上建物部
    分並未上訴，亦非上訴人平鎮公司之上訴效力所及，已如上
    述，此部分亦告確定，本院僅就原審判決上訴人應返還系爭
    土地及自92年6月26日起至返還系爭土地之日止按月給付被
    上訴人8,257元部分予以審理），並答辯聲明：上訴駁回。
三、上訴人則以：上訴人乙○○等4人係經法院拍賣取得160地號
    土地及其上本國式加強磚造1、2層樓房屋，共計2456.13平
    方公尺所有權，當時點交界址即為現有界址，上訴人乙○○
    等4人於160地號土地上所興建之房屋並無越界建築情事，被
    上訴人不得請求上訴人拆屋還地及給付不當得利等語，資為
    抗辯，並上訴聲明：(一)原判決不利於上訴人部分廢棄。(二)上
    開廢棄部分，被上訴人在第一審之訴及假執行之聲請均駁回
    。
四、經查被上訴人所有158地號土地與上訴人乙○○等4人所有16
    0地號土地相鄰，上訴人乙○○等4人係於79年間經由法院拍
    賣取得160地號土地及其上本國式加強磚造1、2層樓房屋，
    共計2456.13平方公尺所有權；兩造間確定界址事件業經原
    法院中壢簡易庭於92年6月25日以88年度壢簡字第381號民事
    判決確定等情，為兩造所不爭執，並有土地登記謄本、民事
    判決、確定證明書及不動產權利移轉證書可稽（原審卷7-15
    頁、本院卷76頁），自堪信為真實。
五、被上訴人主張上訴人乙○○等4人於160地號土地上越界搭建
    鐵皮屋、屋頂及圍牆而占有伊所有系爭土地，並將該房屋出
    租予上訴人平鎮公司，上訴人應返還系爭土地及給付自92年
    6月26日起至返還系爭土地之日止，按系爭土地申報地價年
    息百分之八計算之不當得利等語，雖為上訴人所否認，並以
    前開情詞置辯，惟查：
  (一)上訴人乙○○等4人於160地號土地上興建之房屋有越界占有
    被上訴人所有系爭土地之事實，業經原審判決確定，已如上
    述，且上訴人平鎮公司亦自承上訴人乙○○等4人於75年間
    自法院拍賣程序取得160地號土地及其上本國式加強磚造1、
    2層樓房屋，共計2456.13平方公尺所有權後出租予伊，伊增
    建第3層，並在系爭土地上增建1至3層等語，有勘驗測量筆
    錄及桃園縣政府工務局使用執照可稽（原審卷156頁、本院
    卷77頁），則上訴人占有系爭土地即屬無權占有，是被上訴
    人請求上訴人將系爭土地返還部分，應屬有據。
  (二)按無法律上之原因而受利益，致他人受損害者，應返還其利
    益，民法第179條定有明文。又無權占有他人土地，可獲得
    相當於租金之利益，為社會通常之觀念（最高法院61年度臺
    上字第1695號判例要旨參照）。查上訴人之上開房屋無權占
    有被上訴人所有系爭土地，自可獲得相當於租金之利益，並
    致被上訴人受有損害，則被上訴人依不當得利之法則，請求
    上訴人給付相當於租金之利益，即無不合。次按基地租金，
    依土地法第105條準用同法第97條規定，以不超過該土地申
    報價額年息百分之十為限。查上訴人至遲於原法院上開確定
    界址事件判決確定之日即92年6月25日起，即應知悉有越界
    建築情事，則上訴人請求自92年6月26日起算不當得利，應
    屬有據；另查系爭土地於91年7月及93年1月之申報地價各為
    每平方公尺6,240元及6,305元，有地價謄本可稽（本院卷12
    9頁），本院斟酌系爭土地臨中豐路（為中壢市經平鎮市○
    ○○○○道），交通流量頻繁，路口經營店面，屬商業區，
    工商發達，上訴人乙○○等4人越界建築之建物供作超市（1
    樓）、網咖（2樓）、保齡球館（3樓）使用，房租1坪約850
    元，被上訴人出租予新竹企銀之土地每坪約1,200元等情，
    有勘驗筆錄可憑（原審卷80頁），認被上訴人主張按上訴人
    無權占用系爭土地面積之申報總價年息百分之八計算不當得
    利金額，核屬適當。是依上開標準計算上訴人自92年6月26
    日起至92年12月31日止應給付不當得利金額14,030元（
    6,240元×54.69平方公尺×8％÷12月×6又5/30月＝
    14,030元，元以下四捨五入，下同），自93年1月1日起至返
    還系爭土地之日止，每月應給付不當得利金額2,299元（
    6,305元×54.69平方公尺×8％÷12月＝2,299元），被上訴
    人逾此金額之請求，不應准許。
六、綜上所述，被上訴人本於所有權及不當得利之法律關係，請
    求上訴人應返還系爭土地及給付1萬4,030元暨自93年1月1日
    起至返還系爭土地之日止按月給付2,299元部分，自屬應予
    准許；至超過上開部分之請求，即屬不應准許。原審就上開
    不應准許部分，所為上訴人敗訴之判決，自有未合，上訴論
    旨指摘原判決此部分為不當，求予廢棄改判，為有理由。原
    審就上開應予准許部分，所為上訴人敗訴之判決，核無違誤
    ，上訴論旨指摘原判決此部分為不當，求予廢棄改判，為無
    理由，應予駁回。
七、兩造其餘之攻擊或防禦方法及未經援用之證據，經本院斟酌
    後，認為均不足以影響本判決之結果，自無逐一詳予論駁之
    必要，併此敘明。
八、據上論結，本件上訴為一部有理由，一部無理由，依民事訴
    訟法第450條、第449條第1項、第79條、第85條第1項前段，
    判決如主文。
中    華    民    國    95    年    10    月    11    日
                    民事第十三庭
                        審判長法  官  陳昆煇
                              法  官  李錦美
                              法  官  陳駿璧
正本係照原本作成。
不得上訴。
中    華    民    國    95    年    10    月    12    日
                              書記官  黃  愛


司法院資訊處製作；財團法人民間司法改革基金會備份。
